【裁判字號】    95,上易,1261
【裁判日期】    951102
【裁判案由】    詐欺
【裁判全文】
臺灣高等法院臺中分院刑事判決        95年度上易字第1261號
上  訴  人  臺灣臺中地方法院檢察署檢察官
被      告  乙○○
                      9號
上列上訴人因被告詐欺案件，不服臺灣臺中地方法院95年度易字
第714號中華民國95年8月18日第一審判決（起訴案號：臺灣臺中
地方法院檢察署95年度偵字第1298號），提起上訴，本院判決如
下：
    主  文
原判決撤銷。
乙○○幫助意圖為自己不法之所有，以詐術使人將本人之物交付
，處有期徒刑肆月，如易科罰金，以銀元佰元折算壹日。
    事  實
一、乙○○依一般社會通見，可預見一般人支付代價取得他人金
    融機構帳戶使用常與財產犯罪密切相關，且取得他人存摺及
    帳戶資料之目的在於取得贓款及掩飾犯行不易遭被害人及偵
    查機關追查，苟出售金融帳戶予他人使用，將被該犯罪者用
    於向被害人詐欺取財之匯款之帳戶，又其對於提供帳戶雖無
    引發他人萌生犯罪之確信，但仍不顧他人所可能遭害之危險
    ，因需錢孔急，遂基於幫助他人詐欺取財之財產上犯罪，縱
    有人持以犯罪亦不違反其本意之不確定故意，於民國九十三
    年十二月二十七日，至臺中市○區○○路六二四號臺中商業
    銀行北臺中分行（下稱臺中商銀北臺中分行），開設帳號0
    000000000000號存款帳戶後，撥打自由時報分
    類廣告所刊登之電話號碼與一名自稱「林先生」之姓名年籍
    不詳之成年男子，相約至臺中市○○○路及興進路路口，以
    新臺幣（下同）五千元之代價，出售其所開設之臺中商銀北
    臺中分行帳戶之存摺一本、提款卡一張、密碼一份及印章一
    顆予該名自稱「林先生」之成年男子。該名自稱「林先生」
    之成年男子取得乙○○上開臺中商銀北臺中分行存款帳戶之
    存摺、提款卡、密碼及印章後，即基於意圖為自己不法之所
    有之詐欺取財之犯意，撥打電話給丙○○，佯稱其為律師事
    務所人員，並向丙○○詐稱抽中香港澳門博彩會之第一特獎
    港幣二十五萬元，但需先繳納二十四萬元會費入會後始得領
    取等語，致丙○○陷於錯誤，而於九十四年一月二十日十二
    時四分許，在桃園縣觀音工業區內中壢郵局轉帳匯款二十四
    萬元至乙○○前開臺中商銀北臺中分行存款帳戶內，得手後
    即將之提領。嗣後丙○○因未收到詐騙者所陳稱之獎金，始
    知受騙並報警處理，
二、案經臺中市警察局第二分局報請臺灣臺中地方法院檢察署檢
    察官偵查起訴。
    理  由
一、訊據被告乙○○否認有幫助詐欺之犯行，辯稱：當時「林先
    生」說帳戶是要作為公司稅務轉帳用的云云。惟查，被告對
    於上開時、地，至臺中商銀北臺中分行開設帳戶後，將所開
    設之臺中商銀北臺中分行帳戶之存摺一本、提款卡一張、密
    碼一份及印章一顆出售給該名自稱「林先生」之成年男子之
    事實，坦承不諱；而被害人丙○○遭冒稱律師事務所人員之
    歹徒以電話詐稱丙○○抽中香港澳門博彩會之第一特獎港幣
    二十五萬元，但需先繳納二十四萬元會費入會後始得領取等
    語，致丙○○陷於錯誤，而於九十四年一月二十日十二時四
    分許，在桃園縣觀音工業區內中壢郵局轉帳匯款二十四萬元
    至乙○○前開臺中商銀北臺中分行存款帳戶內，歹徒得手後
    即將上開款項提領一空等情，業據證人丙○○於警詢證述明
    確，且有臺中商銀北臺中分行之被告帳號00000000
    00000號存款帳戶交易明細表附卷可稽，堪認被告所開
    設上開臺中商銀北臺中分行之存款帳戶確係為他人詐騙使用
    無訛。次按刑法上之故意，分為直接故意（確定故意）與間
    接故意（不確定故意），行為人對於構成犯罪之事實，明知
    並有意使其發生者，為直接故意；行為人對於構成犯罪之事
    實，預見其發生而其發生並不違背其本意者，為間接故意。
    且幫助犯之成立，以行為人主觀上認識被幫助者正欲從事犯
    罪或係正在從事犯罪，且該犯罪有既遂之可能，而其行為足
    以幫助他人實現構成要件者，即具有幫助故意，並不以行為
    人確知被幫助者係犯何罪名為必要。又近來詐欺取財均係利
    用他人帳戶做為所得財物之出入帳戶，迭經媒體廣為披載；
    況一般人對於自己之金融機構所用之印章、存摺、提款卡，
    均會妥為保管，其帳號、密碼亦會保密，以防被他人得知，
    而有被冒領或為其他非法使用之虞。被告係成年人，依其所
    供有專科教育程度，並曾為技術員等工作，學歷不低，經歷
    亦豐，竟提供其於前開銀行之存摺、提款卡、密碼、印章等
    物，供予自稱「林先生」之成年陌生男子使用，其對於上開
    帳戶將遭人作為詐欺取財犯行所得財物匯入及提領之工具使
    用，應可預見其發生，此另由被告於警詢、原審準備程序之
    初，為掩飾犯行而辯稱其前開銀行之存摺、提款卡、密碼、
    印章係放在機車行李置物箱內，遭人竊取等情益明。被告將
    前開銀行之存摺、提款卡、密碼、印章出售予自稱「林先生
    」之成年男子使用，足認「林先生」以之用為詐財之工具，
    應不違背被告之本意，被告有幫助他人詐欺取財之不確定故
    意甚明。被告雖辯稱：林先生說是要用在公司轉帳用云云，
    然依被告於本院所供，被告既不認識林先生，林先生也未告
    訴被告該帳戶要用在哪家公司轉帳之用，以被告之學經歷言
    ，竟予輕信，實與常理有悖。被告又稱林先生要其在兩個月
    之後至銀行辦理掛失補領存摺等手續，則被告之該帳戶資料
    衡之一般人生活經驗，豈是合法被使用？被告所辯矛盾不合
    理明甚！罪證明確，被告於本院所辯係事後卸責之詞，不足
    採信，其犯行堪以認定，自應依法論科。被害人丙○○於警
    詢之陳述，未經當事人於言詞辯論終結前聲明異議，視為同
    意作為證據，且該警詢陳述並無不當取供之情形，又係被害
    人就一己被害事實而為之陳述，本院認為適當，得為證據，
    具有證據能力。
二、查我國刑法業以中華民國九十四年二月二日總統華總一義字
    第09400014901號令修正公布第1～3、5、10、11、15、16、
    19、25～27、第四章章名、28～31、33～38、40～42、46、
    47、49、51、55、57～59、61～65、67、68、74～80、83～
    90、91-1、93、96、98、99、157、182、220、2 22、225、
    229-1、231、231-1、296-1、297、315-1、315-2、316、34
    1、343條條文；增訂第40-1、75-1條條文；刪除第56、81、
    94、97、267、322、327、331、340、345、350條條文 ；並
    自九十五年七月一日施行。被告行為後，其應適用之相關法
    律已有變更，茲就與本案適用有關之條文，比較說明如下：
  (一)法定刑中罰金刑部分：
    刑法第三十三條第五款業經修正公布，修正後刑法第三十三
    條第五款規定「罰金：新臺幣一千元以上，以百元計算之」
    ，與修正前刑法第三十三條第五款規定「罰金：（銀元）一
    元以上」不同。比較新舊法結果，以修正前即行為時法較有
    利於被告，故依刑法第二條第一項前段規定，本案關於刑法
    第三百三十九條第一項之法定刑罰金部分，自應適用行為時
    之法律即修正前刑法第三十三條第五款規定決定其罰金部分
    之法定刑。
  (二)法定刑中罰金刑提高標準之新舊法適用：
    被告行為後，刑法施行法第一條之一於九十五年六月十四日
    經以華總一義字第09500085181 號令修正公布增訂。修正增
    訂之刑法施行法第一條之一規定「中華民國九十四年一月七
    日刑法修正施行後（按指九十五年七月一日），刑法分則編
    所定罰金之貨幣單位為新台幣。九十四年一月七日刑法修正
    時，刑法分則編未修正之條文定有罰金刑者，自九十四年一
    月七日刑法修正施行後，就其所定數額提高為三十倍。但七
    十二年六月二十六日到九十四年一月七日新增或修正之條文
    ，就其所定數額提高為三倍」。而本件被告所犯刑法第三百
    三十九條第一項普通詐欺罪之幫助犯，其法定刑有罰金刑（
    銀元一千元以下），且為刑法分則編未修正之條文而定有罰
    金刑者；於刑法施行法第一條之一修正增訂前，其貨幣單位
    為銀元，罰金刑之提高標準應適用罰金罰鍰提高標準條例第
    一條之規定「依法律應處罰金、罰鍰者，就其原定數額得提
    高為二倍至十倍。」而再依現行法規所定貨幣單位折算新臺
    幣條例第二條規定「現行法規所定金額之貨幣單位為圓、銀
    元或元者，以新臺幣元之三倍折算之。」如換算為新台幣，
    則刑法第三百三十九條第一項法定刑罰金刑部分，應為罰金
    新台幣三萬元以下（1000元乘10乘3）。 如適用刑法施行法
    第一條之一規定提高30倍，亦為新台幣三萬元以下（1000元
    乘30）。比較新舊法適用之結果，其關於法定刑為罰金部分
    之提高標準，新舊法均無不利之情形，故依刑法第二條第一
    項前段規定，本案關於刑法第三百三十九條第一項之法定刑
    罰金提高標準部分，自應適用行為時之法律即罰金罰鍰提高
    標準條例第一條及現行法規所定貨幣單位折算新臺幣條例第
    二條之規定。
  (三)易科罰金部分：
    刑法第四十一條亦經修正，修正後之該條第一項規定為：「
    犯最重本刑為五年以下有期徒刑以下之刑之罪，而受六個月
    以下有期徒刑或拘役之宣告者，得以新臺幣一千元、二千元
    或三千元折算一日，易科罰金。但確因不執行所宣告之刑，
    難收矯正之效，或難以維持法秩序者，不在此限」。修正前
    之該條第一項規定則為：「犯最重本刑為五年以下有期徒刑
    以下之刑之罪，而受六個月以下有期徒刑或拘役之宣告，因
    身體、教育、職業、家庭之關係或其他正當事由，執行顯有
    困難者，得以一元以上三元以下折算一日，易科罰金。但確
    因不執行所宣告之刑，難收矯正之效，或難以維持法秩序者
    ，不在此限」。且被告行為後，罰金罰鍰提高標準條例第二
    條業已刪除，而刑法第四十一條第一項前段關於易科罰金之
    折算標準已由舊法之銀元一百元、二百元、三百元修正為新
    台幣一千元、二千元、三千元，因屬科刑規範事項之變更，
    其折算標準為裁判時所應諭知，自有就新舊法規定比較之必
    要。本件之折算標準，經比較新舊法結果，以被告行為時之
    舊法較為有利於被告，是依刑法第二條第一項前段之規定，
    應適用被告行為時之舊法即依修正前刑法第四十一條第一項
    前段、修正前罰金罰鍰提高標準條例第二條之規定，諭知以
    銀元三百元折算一日為易科罰金之折算標準。
  (四)刑法第三十條原規定為：「幫助他人犯罪者，為從犯。雖他
    人不知幫助之情者，亦同。從犯之處罰，得按正犯之刑減輕
    之」，經修正為：「幫助他人實行犯罪行為者，為幫助犯。
    雖他人不知幫助之情者，亦同。幫助犯之處罰，得按正犯之
    刑減輕之」。考其立法意旨係因幫助犯之性質，實務及學說
    多數見解，認係採共犯從屬性之立場，然原條文易滋生共犯
    獨立性說與從屬性說之爭，遂作文字之修正，以杜爭議。被
    告所為依修正前後之規定均成立幫助犯（從犯），自應適用
    修正前刑法第三十條之規定。
三、核被告所為，係犯刑法（修正前）第三十條第一項、第三百
    三十九條第一項之幫助詐欺取財罪。被告幫助他人犯罪，係
    幫助犯，爰依（修正前）刑法第三十條第二項之規定，減輕
    其刑。原審認被告犯罪事證明確，予以論罪科刑，固非無見
    。惟查：被告年輕力壯，受有專科教育程度，並非不易謀職
    ，竟販賣上開存摺等資料，以謀取財物，所為助長社會犯罪
    風氣，並導致真正犯罪者逍遙法外，原審僅量處拘役四十日
    ，自屬過輕，已有未當；又就刑法修正後部分法條未予比較
    適用（僅比較易科罰金部分），亦有未洽。檢察官上訴意旨
    亦指摘原審量刑過輕，為有理由，應由本院將原判決撤銷改
    判。爰審酌被告有業務侵占之前科（不構成累犯）、犯罪之
    動機、目的、手段、被害人所受財物損失之金額、其年輕力
    壯，並非不易謀職，竟販賣上開存摺等資料，以謀取財物，
    所為助長社會犯罪風氣，並導致真正犯罪者逍遙法外，犯後
    飾詞狡卸，毫無悔悟之意等一切情狀，量處如主文第二項所
    示之刑，並諭知易科罰金折算之標準，以示懲儆。
據上論結，應依刑事訴訟法第三百六十九條第一項前段、第三百
六十四條、第二百九十九條第一項前段，刑法第二條第一項前段
、（修正前）第三十條第一項、第二項、第三百三十九條第一項
、（修正前）刑法第四十一條第一項前段，罰金罰鍰提高標準條
例第一條前段、修正前罰金罰鍰提高標準條例第二條，判決如主
文。
本案經檢察官甲○○到庭執行職務。
中    華    民    國    95    年    11   月    2      日
            刑事第四庭  審判長法  官  洪  耀  宗
                              法  官  陳  欣  安
                              法  官  江  德  千
上列正本證明與原本無異。
不得上訴。
                              書記官  吳  麗  琴
中    華    民    國    95    年  11    月     3      日
【附錄論罪科刑法條】
刑法第三百三十九條第一項：
意圖為自己或第三人不法之所有，以詐術使人將本人或第三人之
物交付者，處五年以下有期徒刑、拘役或科或併科一千元以下罰
金。
                                                      F


司法院資訊處製作；財團法人民間司法改革基金會備份。
